【裁判字號】    97,上易,481
【裁判日期】    970730
【裁判案由】    損害賠償
【裁判全文】
臺灣高等法院民事判決                 97年度上易字第481號
上  訴  人  甲○○
訴訟代理人  王道元律師
複代 理 人  翁志明律師
被上 訴 人  丁○○
            劉春英即逸園景觀工程行
上 列 1 人
訴訟代理人  戊○○  住同上
被上 訴 人  和興小客車租賃有限公司
                    設台北縣中和市○○路196巷17號
法定代理人  丙○○  住同上
訴訟代理人  乙○○  住桃園縣桃園市○○路61巷13號4樓之2
上列當事人間損害賠償事件，上訴人對於中華民國97年1月25日
臺灣桃園地方法院96年度訴字第311號第一審判決提起上訴，本
院於97年7月16日言詞辯論終結，判決如下：
    主      文
上訴駁回。
第二審訴訟費用由上訴人負擔。
    事實及理由
壹、程序部分
    按債權人以各連帶債務人為共同被告提起給付之訴，以被告
    一人提出非基於其個人關係之抗辯，而經法院認為有理由者
    為限，始得適用民事訴訟法第56條第1項之規定，最高法院
    41年台上字第10號判例已有明言。是連帶債務人中之一人提
    出上訴，亦須非基於個人關係之抗辯，且經法院認為有理由
    者，始有民事訴訟法第56條第1項第1款之適用，其上訴效力
    始及於其他連帶債務人（共同訴訟人）。本件被上訴人丁○
    ○、劉春英即逸園景觀工程行、和興小客車租賃有限公司（
    下稱丁○○、劉春英、和興公司，合簡稱被上訴人）於原審
    以上訴人及原審被告觀音交通有限公司（下稱「觀音公司」
    ）為共同被告，提起本件給付之訴，原審判命上訴人與觀音
    公司連帶給付，嗣僅上訴人主張被上訴人亦與有過失，且被
    上訴人所受損害數額不實，而提起上訴，雖屬非基於個人關
    係之抗辯，惟本院認無理由（詳如後述），則依上開說明，
    其上訴之效力並不及於觀音公司，先行敘明。
貳、實體部分
一、被上訴人起訴主張：上訴人為觀音公司之司機，於民國95年
    10月14日上午5時15分許，駕駛觀音公司所有車牌號碼415-H
    F號之聯結車及DF-52號拖車（下稱系爭車輛），行經國道中
    山高速公路北上48公里處，系爭車輛右前2車輪因螺絲斷裂
    而脫落，分別滾落至中間車道及內車道，致劉春英所有由訴
    外人戊○○駕駛之車號9792 -HG號自小客車、由訴外人乙○
    ○駕駛而為和興公司所有之車號ZZ-5172號轎車、訴外人鍾
    福順駕駛之車號94-7678號自小客車、丁○○駕駛其所有之
    車號R4-6862自小客車、由訴外人陳俊壽駕駛之車號Q2-5959
    號自小貨車均因閃避不及發生連環碰撞而毀損。而上訴人行
    車前未確實檢查其駕駛之系爭車輛輪胎，致於前述時、地發
    生2個輪胎脫落，並造成伊等車輛毀損，上訴人自應依民法
    第184條第1項前段、第2項、第191條之2規定，對伊等因此
    所受之損害，負賠償責任。伊等因前開車禍致分別受有如下
    之損害，而請求上訴人如數賠償及加給自起訴狀繕本送達翌
    日起至清償日止之法定利息：
（一）丁○○將小客車自林口建誠修車廠拖至台北市聯騰汽車有
      限公司修理之拖車費新台幣（下同）4500元及修車費13萬
      元，合計13萬4500元。
（二）劉春英支出修車費16萬元，另在修車2個月期間，向訴外
      人劉世全租用車輛，作為業務上之交通工具，每日租金12
      00元，共支付7萬2000元，合計損失23萬2000元。
（三）和興公司所有ZZ-5172號自小客車，車禍後送請估計修復
      費用高達76萬9150元，惟該車為1996年5月出廠、S320之B
      ENZ車，依「2手車訊」2006年10月版揭露，同年份之該款
      車在2006年價值55萬元至65萬元，取其年均值為60萬元，
      是該車因毀損嚴重已無修復價值；嗣以6萬元出售，扣除
      後所受損失為54萬元，自得依民法第196條規定，向上訴
      人請求賠償等語。
二、上訴人則以：汽車保養場未將系爭車輛之輪胎鎖緊，始導致
    發生本件事故，伊並無過失，被上訴人應向汽車保養場求償
    。縱使伊有過失，亦僅應對撞到輪胎之第1輛車負責，而後
    面第二部以後之車輛應注意前面路況及保持安全距離，其等
    陸續追撞，亦應自負部分過失責任。另和興公司之賓士車係
    營業車，價值應較低，且其他車輛均無追撞如此嚴重，足見
    該車應有超速。另和興公司將該車賣掉，以致無法鑑定，其
    車出售價格不可能僅有6萬元。又伊已給付3萬5000元給拖吊
    車司機，已包含從事故現場至泰山收費站再到林口保養廠，
    及其中3部拖到車主指定保養廠之費用。正常情形應係拖吊
    完成後才付錢，不可能先付錢，證人蔣育政、乙○○與被上
    訴人利害關係相同，故其證言均不實在等語，資為抗辯。
三、本件經原審判決上訴人應給付丁○○13萬4500元、劉春英18
    萬2791元（原判決誤載為18萬2620元，見原判決第9頁理由
    記載）、和興公司54萬元及均自96年1月22日起至清償日止
    ，按週年利率百分之5計算之利息，並駁回劉春英其餘之訴
    （劉春英及觀音公司就原審判決其敗訴部分，未據聲明不服
    而告確定）。上訴人就原審判決其敗訴部分提起上訴，聲明
    為：（一）原判決不利於上訴人部分廢棄。（二）上開廢棄
    部分，被上訴人在第一審之訴及其假執行之聲請均駁回。被
    上訴人則聲明：上訴駁回。
四、本件被上訴人主張上訴人為觀音公司之司機，於前開時地駕
    駛觀音公司所有系爭車輛，因右前2車輪螺絲斷裂而脫落滾
    至車道，致被上訴人等之車輛分別因閃避滾落之輪胎不及而
    發生碰撞毀損之事實，為上訴人所不爭執，並有內政部警政
    署國道公路警察局第一警察隊道路交通事故初步分析研判表
    、車損照片、肇事輪胎照片、交通事故肇事責任報告之照片
    、及臺灣省桃園縣區車輛行車事故鑑定委員會96年9月13日
    桃縣行字第0965202562號函附鑑定意見書附卷可稽（見原審
    卷第8至23頁、第79至100頁、第12 1至124頁），堪信為真
    實。
五、而上訴人雖以本件事故係因汽車保養場未將其駕駛車輛之輪
    胎鎖緊所致，伊無責任。即使應負責，亦僅須賠償撞到輪胎
    之第1輛車，後面陸續追撞的人應該注意前面的路況，不能
    全部歸責於伊。又和興公司的賓士車損害特別嚴重，應有超
    速等語置辯。惟按因故意或過失，不法侵害他人之權利者，
    負損害賠償責任。且汽車、機車或其他非依軌道行駛之動力
    車輛，在使用中加損害於他人者，駕駛人應賠償因此所生之
    損害。但於防止損害之發生，已盡相當之注意者，不在此限
    。民法第184條第1項前段、第191條之2分別定有明文。本件
    依上訴人於警詢所述，其車禍發生前最近一次保養係於95年
    10月10日，維修原因係增加車輛鋼板以平衡車體（見原審卷
    第89頁），顯非針對輪胎固定而為，從而，上訴人辯稱係因
    維修廠未繫固輪胎所致，已難採信。且即使維修廠確實亦進
    行輪胎固定之保養，亦不足以解免上訴人於使用車輛前檢查
    確定車輛狀況之注意義務。而系爭車輛之輪胎巨大，竟在行
    駛中脫落，則其原來鎖固有嚴重缺失，於經驗上應堪認定，
    如上訴人於行駛前即為充分之注意，並非絕對無法防免，而
    上訴人並不能證明即使其已盡相當之注意義務，則依前開說
    明，其就因此所導致被上訴人之損害，自應負賠償之責任。
    從而，即使系爭車輛於汽車保養場進行保養維護時確有未鎖
    緊輪胎之疏失，亦無從減免上訴人之過失責任。又本件車禍
    係因上訴人所駕車輛之輪胎無故於高速公路脫落於車道間滾
    動所導致，既屬不爭之事實。而行駛中之車輛，固應注意車
    前狀況，惟上訴人所駕駛系爭車輛之輪胎，竟在行駛時脫落
    滾動於不同之車道內而形成突發之障礙，影響後方來車之行
    車安全，造成被上訴人等車輛連環碰撞而毀損，顯非任何汽
    車駕駛人所能預想之意外事件，難以期待被上訴人等得以注
    意及之。尤其上訴人係2個車輪分別滾至不同之車道，如何
    要求行駛於各車道之車輛同時注意滾動中之輪胎及前車狀況
    ，從而，上訴人主張後續追撞之各車均有未注意車前狀況之
    過失，應自負其責云云，並非可採。且本件事故業經台灣省
    桃園縣區車輛行車事故鑑定委員會鑑定結果，亦認為上訴人
    之過失行為為本件車禍之肇事原因，被上訴人均無肇事因素
    ，有上述鑑定意見書可稽（見原審卷第121頁至124頁），則
    上訴人辯稱被上訴人就本件事故之發生為與有過失，尚非可
    採。而上訴人雖聲請覆議，惟本件事故肇事責任至為明顯，
    自無覆議之必要。至於上訴人復稱和興公司之賓士車受損特
    別嚴重，應有超速云云，惟查車禍發生時，影響車輛受損程
    度之因素極多，非僅車速一項，包括撞擊角度及位置等因素
    ，均可能造成不同之損害，尚難僅以和興公司之車損嚴重，
    即推論其於事發當時有超速之情形，則上訴人此部分與有過
    失之抗辯，經核亦屬無據。從而，被上訴人主張上訴人對本
    件車禍之發生應負侵權行為責任，賠償其等因本件車禍致車
    輛毀損所受之損害，於法有據。
六、次就被上訴人所主張之各項請求，審酌如下：
（一）丁○○部分：
  １、丁○○請求之拖吊車費用4500元：丁○○主張其於事故後
      支出其車號R4-6862號自小客車至修車廠之拖吊車費4500
      元，業據證人蔣育政及乙○○於原審證實（見原審卷第10
      4至106頁），堪信為真，丁○○請求此部分損失應予准許
      。
  ２、丁○○請求之修車費用13萬元部分：
      丁○○主張其所有前開自小客車因本件車禍受損所需支出
      之修車費為13萬元，業據提出之聯騰汽車有限公司估價單
      5紙、車輛委修單1紙為證（見原審卷第27至32頁），核無
      不合。上訴人雖以丁○○之修車費信用卡簽帳單上記載金
      額仍為13萬元（見原審卷第33頁），而主張丁○○此部分
      費用仍應予以折舊云云。惟丁○○辯稱上開修車費收據所
      載金額，係因保險公司僅願理賠13萬元，因此其即要求修
      車廠以13萬元為限度儘量修理，不要求正廠零件等語。經
      查丁○○提出之估價單記載之修車廠估價修復金額達21萬
      3369元，惟最後經保險公司人員註「本車擬以中古市價賠
      付新台幣壹拾參萬元正林家和10/24」（見原審卷第31頁
      ），嗣即由丁○○以此金額修復並自行刷卡付款等情，亦
      有信用卡簽帳單及統一發票影本各1份可稽（見原審卷第3
      3頁）。從而前開13萬元之修車費應屬已計入折舊後之必
      要費用，自毋庸再扣除折舊。從而，丁○○就上開費用自
      行支付後請求上訴人賠償此部分損失，為有理由，亦應准
      許。
（二）劉春英部分：
  １、修車費用部分：
      劉春英主張其車號9792-HG號自小客車修車費用共計16萬
      元，業據其提出修護估價單3紙、修護清單2紙及統一發票
      1紙為憑（見原審卷第45至50頁）。查前開自小客車係於9
      3年4月16日領照使用，有汽車行車執照影本在卷可憑（見
      原審卷第44頁），迄本件車禍時即95年10月14日止，已使
      用2年6月，而其修理費用中就零件以新換舊而增加使用價
      值部分應予折舊。而依前開修護清單所示，前開車輛之修
      復材料費（含百分之5之營業稅）為7萬2870元（依該清單
      核算所示，其工資合計為8萬7130元，零件合計為7萬8720
      元，兩者合計為16萬5850元，折價5850元後，實收16萬元
      。而前開工資部分稅前金額為8萬2981元，加計5%營業稅
      後即為8萬7130元，顯示工資部分並無折價；而零件部分
      稅前金額為6萬9400元，加計5%營業稅後為7萬2870元，與
      原合計金額7萬8720元少5850元，顯示前開折價全係就零
      件部分折價，故本件修復材料費為7萬2870元），而依行
      政院財政部所頒固定資產耐用年數表及固定資產折舊率規
      定，自用小客車之耐用年數為5年，採用定率遞減法者，
      其每年折舊率為千分之369，並另參酌營利事業所得稅查
      核準則第95條第6項規定：「固定資產提列折舊採用平均
      法或定率遞減法者，以1年為計算單位；其使用期間未滿1
      年者，按實際使用之月數相當於全年之比例計算之；不滿
      1月者，以月計。」之規定，則前開車輛修理時之更換零
      件部分之折舊額應為4萬9209元（計算方式如原判決附表
      所示）。折舊後劉春英得請求之零件修理費用為2萬3661
      元（材料費72,870元－折舊費用49,209元＝23,661元）。
      除前開零件費用外，劉春英另得請求上訴人賠償伊支出工
      資部分修車費用8萬7130元，合計應為11萬791元，而兩造
      就上開損害數額亦已無爭執，從而，劉春英請求賠償在此
      數額內為有理由；逾此部分之請求，即屬無據。
  ２、租車費用部分：
      劉春英又主張其於前開9792-HG號自小客車修復之60日期
      間（95年10月14日至95年12月13日），另向訴外人劉世
      全租用車輛，作為營業用之交通工具，每日租金為1200元
      ，共損失7萬2000元乙節，業據其提出之租金收據在卷可
      稽（見原審卷第51頁），復為上訴人所不爭執，堪信其主
      張為真實，其請求上訴人賠償其自小客車修理期間租用替
      代車輛之費用損失7萬2000元，亦應准許。
（三）和興公司部分：
  １、按損害賠償之方法固以回復原狀為原則，惟不能回復原狀
      或回復顯有重大困難者，應以金錢賠償其損害，民法第21
      5條亦有明文。和興公司主張其所有之車號ZZ-5172號汽車
      ，為西元1996年5月出廠、S320之BENZ牌車，依「2手車訊
      」2006年10月版揭露，同年份之該款車在2006年仍值55萬
      元至65萬元，而該車因本次車禍受損估計修復費用則高達
      76萬9150元等情，業據其提出汽車新領牌照登記書1件、
      估價單4紙、「2手車訊」2006年10月版節本2紙為證（見
      原審卷第35至39、41、42頁），依此足見前開車輛因毀損
      嚴重，修理費已超過事故發生前之車輛市值，無修復之價
      值。上訴人就該車修復費用已逾車價，並不爭執，而另辯
      稱系爭車輛依上開「2手車訊」所載，同年份之同型賓士
      車，價格平均僅51萬元，而非60萬元。且該車係屬出租之
      營業車，不可能盡心維護，其市價應更低於51萬元云云。
      經查和興公司前開車輛業經證人乙○○代理和興公司於95
      年10月27日以6萬元售予訴外人周運貴等情，有被上訴人
      提出之汽車買賣合約書在卷（見原審卷第40頁）可按，已
      無從依鑑定確定其價值。惟和興公司上開車輛既屬出租之
      營業車，並非計程車，通常不致因過度使用而加速其折舊
      。且出租車為維持客戶願意於多數車輛中擇定該車承租，
      衡情平日即應注意維護車況及外表，且和興公司亦提出維
      修記載表證明該車確有固定之保養維護（見本院卷第62頁
      ），則該車之狀況比諸一般自用車由欠缺汽車專業知識之
      車主自行照顧之狀況，其車況應有過之而無不及。從而，
      依上開和興公司提出之2手車訊所示，縱不無形式上同年
      份及車型之車輛，以更低於價格出售，惟其中合理之價格
      帶應為55萬元至65萬元（見原審卷第42頁），而斟酌該車
      輛之品牌形象、及被上訴人提出之保養資料所載之維護情
      形等一切情事，認為該車輛於本件侵權行為發生時之殘值
      以取其平均值60萬元為適當，上訴人主張該車之車價應低
      於51萬元，尚非有據。而上開車價再扣除和興公司出售前
      開汽車所得之6萬元，故和興公司因前開車輛毀損所受之
      損害為54萬元，應可認定。至於，上訴人雖主張前開汽車
      出售之價格應不止6萬元，惟此為和興公司否認，上訴人
      對此有利於已之事實並未能舉證證明，自不足採。從而，
      和興公司請求上訴人應賠償54萬元之損害，為有理由，應
      予准許。
七、綜上所述，被上訴人主張因上訴人過失肇事致其等之車輛分
    別受損害，應屬可採，上訴人所辯則無可取。從而，被上訴
    人本於侵權行為損害賠償請求權，請求上訴人分別給付丁○
    ○13萬4500元、劉春英18萬2791元、和興公司54萬元，及均
    自起訴狀繕本送達翌日即96年1月22日起至清償日止之法定
    利息，為有理由，應予准許（劉春英及和興公司逾上開數額
    之請求，業經原審駁回確定）。則原審就上開應准許部分判
    命上訴人如數給付，並依聲請酌定擔保金額後為假執行之宣
    告，於法並無不合。上訴意旨指摘原判決不當，求予廢棄改
    判，為無理由，應予駁回。
八、本件事證已臻明確，至於未論述之爭點；兩造其餘之攻擊或
    防禦方法；未經援用之證據，經本院斟酌後，認為均不足以
    影響本判決之結果，自無一一詳予論駁之必要，併此敘明。
九、據上論結，本件上訴為無理由，依民事訴訟法第449條第1項
    、第78條，判決如主文。
中    華    民    國    97    年    7    月    30    日
                  民事第十四庭
                        審判長法  官  張  蘭
                              法  官  袁靜文
                              法  官  黃麟倫
正本係照原本作成。
不得上訴。
中    華    民    國    97    年    7     月    30    日
                              書記官  王敬端


司法院資訊處製作；財團法人民間司法改革基金會備份。
